最　高　行　政　法　院　判　決　　　　　　　　　九十一年度判字第一七二九號
　　上　訴　人　信州企業有限公司
　　代　表　人　乙○○
　　被 上訴 人　經濟部智慧財產局
　　代　表　人　丙○○
　　參　加　人　義商‧甲○○○○○○○○○（以羅勃特卡美利諾聞名及從事貿易）
　　訴訟代理人　丁○○
右當事人間因商標異議事件，上訴人對於中華民國九十年五月二十二日臺北高等行政
法院八十九年度訴字第一二五一號判決，提起上訴，本院判決如左：
　　主  文
上訴駁回。
上訴審訴訟費用由上訴人負擔。
　　理  由
本件上訴人在原審起訴主張：上訴人於八十七年二月二十七日以「Roberta  Baldini
及圖」商標（下稱系爭商標，圖樣如附圖一），指定使用於當時商標法施行細則第四
十九條所定商品及服務分類表第二十一類之杯、碗、筷、碟．．．．．．商品，向被
上訴人（原經濟部中央標準局，八十八年一月二十六日改制為經濟部智慧財產局）申
請註冊，經被上訴人列為審定第00000000號商標准予註冊。嗣參加人以系爭
商標與其著名並申准註冊之第七六一六三○號「ROBERTA  DI CAMERINO」商標及第七
六一六二九號「R with Buckle device」商標（下稱據以異議商標，圖樣如附圖二及
附圖三）相近似，有違系爭商標註冊時商標法第三十七條第十二款之規定（另主張第
七款部分非本件訟爭標的，不予贅述），對之提出異議。被上訴人審查結果，竟認系
爭商標與據以異議商標屬近似商標，又指定使用於同一或類似之杯、碗、筷、碟等商
品，有違系爭商標註冊時商標法第三十七條第十二款之規定，乃為第0000000
0號系爭商標之審定應予撤銷之處分。實則系爭商標係由紅色Ｒ字圖形內置反白文字
與「Roberta Baldini 」英文字構成，據以異議商標為二個商標，分別為外文文字與
具皮帶扣之「Ｒ」圖構成，兩者之「Ｒ」圖顯有殊異，一望即知，且或有字無圖，或
有圖無字，在外觀上迥然有別，原處分認係近似，顯屬違誤。又兩商標文字部分僅「
ROBERTA 」一字相同，類似情形准予註冊者不勝枚舉，以Ｒ字母設計圖為商標圖樣申
准註冊者，亦所在多有，並不構成近似。且參加人委任代理人提出異議，未經出具委
任書，並非合法。足見原處分確屬違法，訴願決定予以維持，亦屬違法等情，求為撤
銷訴願決定及原處分並命被上訴人為異議不成立之處分之判決。
被上訴人則以：系爭商標圖樣係由外文及圖形聯合組成，與據以異議商標圖樣之外文
或圖形相較，圖形部分均將「Ｒ」字母作舞動狀之設計，外文部分有相同之「
ROBERTA 」一字，均置於易引起注意之首字位置，外觀上二者極易使人產生聯想，有
致混同誤認之虞，應屬近似之商標。二者復均指定使用於杯、碗、筷、碟等同一或類
似商品，自有系爭商標異議審定時商標法第三十七條第十二款之適用。原處分並無不
合等語，作為抗辯。
參加人於原審參加意旨略謂：系爭商標與參加人據以異議商標均含有大寫之「Ｒ」及
「ROBERTA」字樣，設計意匠相仿彿，且「Ｒ」及「ROBERTA」已成為消費者對參加人
著名商標之認知，系爭商標極易造成一般消費者之混淆誤認，依商標法第三十七條第
十二款之規定，不得申請註冊。其原核准之審定應予撤銷，原處分並無違法等語。
原審斟酌全辯論意旨及調查證據之結果，以：按商標圖樣相同或近似於他人同一商品
或類似商品之註冊商標者，不得申請註冊。為系爭商標異議審定時商標法第三十七條
第十二款所明定。而商標圖樣之近似，以具有普通知識經驗之一般商品購買人，於購
買時施以普通所用之注意，有無混同誤認之虞判斷之，復為同法施行細則第十五條第
一項所明定。又商標主要部分在外觀、觀念或讀音方面有一近似者，即為近似之商標
。經查系爭商標圖樣上之外文、圖形，與據以異議註冊第七六一六二九號「 R  with
buckle device」商標圖樣上之圖形及註冊第七六一六三○號「ROBERTA DI CAMERINO
」商標圖樣上之外文，其中外文部分有相同之「ROBERTA 」一字，且均置於易引起一
般消費者注意，予人印象較為深刻之首字位置；又其圖形部分，二者皆將外文字母Ｒ
作舞動狀之設計。綜觀系爭商標整體之設計，與據以異議商標在外觀上相較，以具有
普通知識經驗之購買人，於購買時施以普通所用之注意，其外觀上有使人作二者為系
列性商標，乃源自同一來源之聯想，而有致混同誤認之虞，應屬近似之商標。至於上
訴人主張系爭商標與據以異議商標之圖樣，就外文言，僅有 ROBERTA一字相同，就圖
形言，系爭商標係一斜Ｒ字內有反白之英文字，據以異議商標則為正Ｒ字，其內並無
反白文字，並有一皮帶扣，差異甚大，容易分辨等情，為細加比對之結果，並不足為
二者不相近似之論據。又上訴人所舉諸案例，核其圖樣除與系爭商標圖樣未盡相同，
案情各異外，且依商標個案審查原則，亦不得執為兩商標不相近似之論據。系爭商標
與據以異議商標，均指定使用於同一或類似之杯、碗、筷、碟等商品。從而系爭商標
申請註冊，有上開法條規定之適用。原審定准予註冊，有違該規定，被上訴人因參加
人提出異議，為異議成立之處分，洵無違誤。又參加人於提出異議時，已檢送有委任
書及參加人之國籍證明影本，於原審參加訴訟時，亦提出經驗証之委任書、國籍証明
書，是其委任代理人提出異議，尚無不合。上訴人經合法通知，未於原審言詞辯論期
日到場，核無民事訴訟法第三百八十六條所列各款情形，依被上訴人之聲請，由其一
造辯論而為判決。因而諭知駁回上訴人之訴。經核並無違誤。
查參加人於原審委任訴訟代理人參加訴訟，指訴系爭商標與其申准註冊在先之據以異
議商標近似，又使用於同一或類似商品，被上訴人為異議成立，撤銷其註冊之審定，
於法無違等情，並提出經公證且經我國駐外機構認證之委任書，已足以辨識其當事人
之身分。是原判決縱未依行政訴訟法第二百零九條第一項第一款、第二款詳細記載該
當事人之性別、年齡等項，尚難認為判決不適用法規或適用不當，亦無當然違背法令
之情形。次查商標異議，非不可委任代理人提出。本件參加人對於系爭商標之審定准
予註冊提出異議，係委任代理人丁○○為之，當時已附有委任書影本，雖不盡合法，
然參加人之後於原審又合法委任同一人為訴訟代理人，續指訴系爭商標之審定准予註
冊應予撤銷之事實，其委任書上委任人之署名，與異議申請書所載申請人之外文姓名
符合，即已承認原委任提出異議之代理行為，實無不合（參見本院九十一年七月二十
二日庭長法官聯席會議決議）。是上訴人認參加人委任代理人提出異議為不合法，尚
非可採。其所引據之本院九十一年度判字第八三二號判決，並未論及本院最近見解認
為提出異議時代理權欠缺可以事後追認之部分，於本件已有事後追認之情形，無採據
之餘地。上訴意旨指摘原判決違背法令，求予廢棄，為無理由，應予駁回。
據上論結，本件上訴為無理由，依行政訴訟法第二百五十五條第一項、第九十八條第
三項前段，判決如主文。
中　　華　　民　　國　　九十一　　　年　　　九　　　　月　　　二十　　　日
                    最 高 行 政 法 院  第 一 庭
                                審 判 長 法  官　　　黃　綠　星
                                         法  官      高　啟　燦
                                         法  官　　　蔡　進　田
                                         法  官　　　黃　璽　君
                                         法  官　　　廖　宏　明
右  正  本  證  明  與  原  本  無  異
　　　　　　　　　　　　　　　　　　　　 法院書記官　邱　彰　德
中　　華　　民　　國　　九十一　　　年　　　九　　　　月　　　二十　　　日
